ACORDAO-COMPLETO-2489466

ACÓRDÃO 19/2022 ATA 1/2022 - PRIMEIRA CÂMARA

VISTOS, relatados e discutidos estes autos de Tomada de Contas Especial instaurada pelo Conselho Nacional de Desenvolvimento Científico e Tecnológico (CNPq) , em desfavor do Sr. Ivo Cesar Martorano, ex-bolsista, em decorrência da não conclusão do curso de doutorado, na área de engenharia civil, promovido pela Universidade de Oxford, no Reino Unido;
ACORDAM os Ministros do Tribunal de Contas da União, reunidos em Sessão da 1ª Câmara, em:
9.1. notificar o Sr. Ivo Cesar Martorano para que, no prazo de 15 (quinze) dias contados a partir da ciência, efetue e comprove ao Tribunal o recolhimento integral do saldo devedor da dívida a que foi condenado por meio do item 9.1 do Acórdão 8415/2011-TCU-Primeira Câmara, sendo-lhe autorizado, desde já, realizar o pagamento parcelado desse valor em até 36 parcelas, nos termos do art. 217 do RI/TCU;
9.2. determinar à Universidade Federal de Santa Catarina (UFSC) que:
9.2.1. promova a suspensão dos descontos na remuneração do responsável relativos à dívida constante do item 9.1 do Acórdão 8415/2011-TCU-Primeira Câmara;
9.2.2. apresente ao Tribunal, no mesmo prazo fixado no item 9.1 deste Acórdão, a comprovação dos valores já recolhidos por meio de desconto em folha na remuneração/proventos do responsável; e
9.3. autorizar a instauração de processo de cobrança executiva destinado à recuperação dos valores devidos, conforme autorizado no subitem 9.3 do Acórdão 8415/2011-TCU-Primeira Câmara, abatendo-se, na oportunidade, os valores já descontados em folha, na hipótese de o responsável não proceder, no prazo fixado no item 9.1 deste Acórdão, ao recolhimento do valor integral ou da primeira de um total de até 36 parcelas do saldo devedor.

Tomada de Contas Especial instaurada pelo CNPq. Bolsa desenvolvimento projeto de pesquisa. (2008).

Primeira Câmara

Conselho Nacional de Desenvolvimento Científico e Tecnológico (CNPq).

3. Responsável: Ivo Cesar Martorano, ex-bolsista (CPF XXX.971.379-XX)

13.1. Ministros presentes: Walton Alencar Rodrigues (Presidente) e Jorge Oliveira.
13.2. Ministros-Substitutos convocados: Augusto Sherman Cavalcanti (Relator) e André Luís de Carvalho.
13.3. Ministro-Substituto presente: Weder de Oliveira.

ACORDAO-COMPLETO-2550000

Acórdão 4/2023 - Primeira Câmara

AUGUSTO SHERMAN

Adoto, como relatório, a instrução elaborada e aprovada no âmbito da Seproc, que contou com a anuência do MP/TCU (peças 81/83) .
"Cuidam os autos da tomada de contas especial instaurada pelo Conselho Nacional de Desenvolvimento Científico e Tecnológico (CNPq) , contra o Sr. Ivo Cesar Martorano, ex-bolsista, em decorrência da não conclusão do curso de doutorado, na área de engenharia civil, promovida pela Universidade de Oxford, no Reino Unido.
HISTÓRICO
Por meio do Acórdão 8415/2011-TCU-Primeira Câmara (peça 6 página 36) , o Tribunal julgou irregulares as contas de Ivo Cesar Martorano, condenando-o ao pagamento do débito apurado nos autos, nos seguintes termos:
9.1 julgar as presentes contas irregulares, com fundamento nos arts. 1º, inciso I, 16, inciso III, alínea 'b', 19, caput, e 23, inciso III, da Lei 8.443/92 e condenar em débito o Sr. Ivo Cesar Martorano, fixando-lhe o prazo de quinze dias, a contar da notificação, para que comprove perante este Tribunal, nos termos do art. 214, inciso III, alínea 'a' do Regimento Interno do TCU, o recolhimento, aos cofres do Conselho Nacional de Desenvolvimento Científico e Tecnológico (CNPq) , da importância de R$ 87.945,40 (oitenta e sete mil, novecentos e quarenta e cinco reais e quarenta centavos) , devidamente atualizada e acrescida dos juros de mora pertinentes, calculados a partir de 22/05/1998 até a data do efetivo recolhimento, na forma da legislação em vigor;
9.2. determinar à Universidade Federal de Santa Catarina (UFSC) que, nos termos do art. 28, inciso I, da Lei 8.443/92, adote providências para efetuar o desconto integral ou parcelado da dívida referida nos item 9.1 deste acórdão na remuneração do responsável, observados os limites previstos na legislação pertinente, caso não atendida a notificação;
9.3. autorizar, desde logo, nos termos do art. 28, inciso II, da Lei 8.443/92, a cobrança judicial da dívida referida no item 9.1 retro, no caso de não surtir efeito as medidas previstas no item 9.2 deste acórdão.
Posteriormente, o Sr. Ivo Martorano interpôs recurso de reconsideração, cujo provimento foi negado pelo Acórdão 2758/2012-TCU-Primeira Câmara.
Em cumprimento aos Acórdãos 8.415/2011 e 2.758/2012, ambos da Primeira Câmara desta Corte, foram elaboradas e expedidas as comunicações processuais pertinentes, em conformidade com as disposições legais vigentes. Transcorridos os prazos recursais, não foi apresentado outro recurso contra a decisão. Assim, o Acórdão transitou em julgado em 28/06/2012, conforme atestado juntado à peça 79.
Dessa forma, foram feitos os lançamentos no Cadastro de Responsáveis por Contas Julgadas Irregulares - Cadirreg, de que trata o art. 1º, §3º, da Resolução - TCU 241/2011 (peça 80) .
Tendo o processo transitado em julgado, sem comprovação do recolhimento, a então Secretaria de Controle Externo no Estado de Santa Catarina, Secex-SC, expediu o Ofício 688/2012-TCU/SECEX-SC, de 31/8/2012 (peça 49) , à Reitora da Universidade Federal de Santa Catarina (UFSC - MEC) , solicitando a implementação do desconto das dívidas nos vencimentos do responsável, conforme determinado no subitem 9.2 do Acórdão 8415/2011-TCU-Primeira Câmara.
Em resposta (peça 54) , o Departamento de Administração de Pessoal da UFSC (DAP/UFSC) , unidade pagadora, informou a implantação do desconto na folha de pagamento do servidor a partir do mês de setembro/2012.
EXAME TÉCNICO			
Para garantir a efetividade da decisão do TCU, o Acórdão 8415/2011-TCU-Primeira Câmara autorizou que a dívida fosse remetida para cobrança judicial ou descontada em folha de pagamento do responsável. Assim, deve-se avaliar a forma que melhor atenda ao objetivo pretendido pela Lei 8.443/92 de reparação do dano causado ao erário.
Vale mencionar que a determinação de desconto integral ou parcelado da dívida nos vencimentos, salários ou proventos do responsável (art. 28, inciso I, da Lei nº 8.443/92) é uma faculdade da Administração e não uma obrigação, o que implica dizer que, caso tal medida não se mostre suficiente para o adimplemento da obrigação, poderá o TCU remeter o processo para cobrança judicial da dívida.
Nesse sentido, a Decisão Normativa-TCU 189/2020, que aprova os procedimentos destinados à viabilização do ressarcimento ao erário, mediante desconto em folha de pagamento, de multas ou débitos aplicados por acórdãos proferidos pelo Tribunal de Contas da União, traz as seguintes disposições:
Art. 2º Na autuação e no curso da instrução dos processos de controle externo, as Unidades Técnicas deverão:
III - propor na instrução de mérito, nos casos de imputação de débito e/ou multa a servidores estatutários, empregados públicos, militares, membros da Magistratura ou do Ministério Público, independentemente do valor devido, que o Tribunal, desde logo, caso não atendida à notificação de que trata o art. 1° desta Decisão Normativa:
a) determine, com fundamento no art. 28, inciso I, da Lei 8.443/1992, o desconto integral ou parcelado da dívida na remuneração do responsável, em favor do respectivo cofre credor, observados os limites previstos na Lei nº 8.112/1990;
b) autorize a cobrança judicial da dívida, em substituição à medida prevista na alínea anterior, nas seguintes hipóteses:
1) quando, pela aplicação dos limites legais pertinentes, o valor máximo mensal resultar em uma quantidade de parcelas superior a 36 (trinta e seis) meses;
2) superveniência de ordem judicial, precária ou definitiva, impedindo a implantação ou prosseguimento dos descontos;
3) perda de vínculo do responsável com a administração pública;
4) outras situações em que a análise do caso concreto o recomende.
Tendo em vista que a Decisão Normativa 189/2020 é posterior ao julgamento do presente processo, não houve tal análise quando de sua instrução. Contudo, os parâmetros citados permitem a análise da viabilidade da implantação ou não do desconto em folha.
A resposta do Departamento de Administração de Pessoal da UFSC (peça 54) , unidade pagadora do responsável, informou a implantação do desconto na folha de pagamento do servidor a partir do mês de setembro/2012.
Desde então, foram registrados 104 recolhimentos (até abril/2021) . Os descontos estão sendo feitos em igual valor, a saber: R$1.049,53. Conforme planilha financeira fornecida pelo DAP/UFSC (peça 76, pág. 54) , o total já descontado atinge o valor de R$ 93.432,66.
O Demonstrativo de Débito consignado à peça 78 informa o saldo devedor do débito, nesta data, abatidos os 104 recolhimentos feitos, totalizando R$ 763.408,70.
O art. 46 da Lei 8.112/1990 dispõe que o percentual mínimo de cada parcela é de 10% da remuneração do servidor. Em tese, não há impedimento para que o desconto seja realizado em percentual superior. O STF já firmou entendimento de que o desconto determinado pelo TCU tem fundamento expresso no inc. I do art. 28 da Lei 8.443/1992 e prescinde da anuência do servidor (MS 4.544/DF, Rel. Min. Marco Aurélio, Pleno, DJ de 4/3/2005; MS 25.643/DF, Rel. Min. Ricardo Lewandowski, 1ª Turma, DJe de 6/8/2011; MS 1.239/DF, Rel. Min. Marco Aurélio, 1ª Turma, DJe 18/9/2012) . Por outro lado, no MS 30.248/DF, o STF entendeu que o aumento no percentual exige a observância prévia do contraditório e da ampla defesa.
Em todo caso, o valor que vem sendo descontado mostra-se compatível com o salário do responsável. Contudo, mesmo se desconsiderarmos os descontos obrigatórios e facultativos, a majoração do desconto do débito no contracheque do responsável se mostra ineficaz para quitação, pois quando da aplicação dos limites legais pertinentes, o valor máximo mensal resulta em uma quantidade de parcelas superior a 36 (trinta e seis) meses, além dos 104 já descontados, obviamente.
A redação da Decisão Normativa-TCU 189/2020 (Art. 2º, III, 'b') é clara no sentido de que a cobrança judicial ocorrerá em substituição ao desconto na remuneração do responsável. Assim, para que seja possível a formalização da cobrança executiva, entendemos que o desconto em curso deve ser suspenso.
CONCLUSÃO
Considerando que o responsável Ivo Cesar Martorano (CPF XXX.971.379-XX) possui débito, com saldo devedor, nesta data, de R$ 763.408,70 (peça 78) , o qual vem sendo descontados em seus vencimentos pelo DAP/UFSC, entende-se pertinente determinar à unidade pagadora do servidor que suspenda os descontos.
Em relação ao débito, considerando seu alto valor frente aos limites de desconto, uma vez que quando da aplicação dos limites legais pertinentes, o valor máximo mensal resulta em uma quantidade de parcelas superior a 36 (trinta e seis) meses, propõe-se a formalização de seu processo de cobrança executiva, nos termos da Resolução - TCU 178/2005 e da autorização contida no item 9.3 do Acórdão 8415/2011-TCU-Primeira Câmara (peça 6, página 36-37) .
PROPOSTA DE ENCAMINHAMENTO
Ante o exposto, submeto à consideração superior proposta de envio dos autos ao Relator, Exmo. Ministro-Substituto Augusto Sherman, via Ministério Público junto ao TCU, no sentido de:
1.1. Notificar Ivo Cesar Martorano para conceder-lhe o prazo de 15 (quinze) dias com vistas ao recolhimento integral do saldo devedor da dívida a que foi condenado por meio do Acórdão 8415/2011-TCU-Primeira Câmara, sendo-lhe autorizado, desde já, o pagamento parcelado desse valor em até 36 parcelas;
1.2. Na hipótese de o responsável não proceder, no prazo fixado, ao recolhimento do valor integral ou da primeira de um total de até 36 parcelas do saldo devedor, determinar à Universidade Federal de Santa Catarina (UFSC) a suspensão dos descontos na remuneração do responsável, apresentando ao Tribunal a comprovação dos valores já recebidos por meio de desconto em folha na remuneração/proventos do responsável;
1.3. Instaurar processo de cobrança executiva destinado à recuperação dos valores devidos, conforme autorizado no subitem 9.3 do Acórdão 8415/2011-TCU-Primeira Câmara, abatendo-se, na oportunidade, os valores já descontados em folha."
	
	É o Relatório.

Mariano Martorano Menegotto (OAB/SC 15.773); Rafael Bertoldi Coelho (OAB/SC 23.103).

Procurador Júlio Marcelo de Oliveira.

TOMADA DE CONTAS ESPECIAL. EX-BOLSISTA DO CNPQ. CONDENAÇÃO DO RESPONSÁVEL EM DÉBITO. DESCONTOS EM FOLHA DE PAGAMENTO INSUFICIENTES PARA QUITAÇÃO DA DÍVIDA. NOTIFICAÇÃO DO RESPONSÁVEL PARA RECOLHIMENTO DA DÍVIDA. DETERMINAÇÃO PARA SUSPENSÃO DOS DESCONTOS E INSTAURAÇÃO DE COBRANÇA EXECUTIVA EM CASO DE NÃO ATENDIMENTO.

TOMADA DE CONTAS ESPECIAL (TCE)

Secretaria de Controle Externo de Tomada de Contas Especial (SecexTCE).

Trata-se de Tomada de Contas Especial instaurada pelo Conselho Nacional de Desenvolvimento Científico e Tecnológico (CNPq) , em desfavor do Sr. Ivo Cesar Martorano, ex-bolsista, em decorrência da não conclusão do curso de doutorado, na área de engenharia civil, promovido pela Universidade de Oxford, no Reino Unido.
2.	As contas foram julgadas irregulares e o responsável foi condenado em débito pelo Acórdão 8415/2011-TCU-Primeira Câmara, in verbis: 
"9.1 julgar as presentes contas irregulares, com fundamento nos arts. 1º, inciso I, 16, inciso III, alínea "b", 19, caput, e 23, inciso III, da Lei 8.443/92 e condenar em débito o Sr. Ivo Cesar Martorano, fixando-lhe o prazo de quinze dias, a contar da notificação, para que comprove perante este Tribunal, nos termos do art. 214, inciso III, alínea "a" do Regimento Interno do TCU, o recolhimento, aos cofres do Conselho Nacional de Desenvolvimento Científico e Tecnológico (CNPq) , da importância de R$ 87.945,40 (oitenta e sete mil, novecentos e quarenta e cinco reais e quarenta centavos) , devidamente atualizada e acrescida dos juros de mora pertinentes, calculados a partir de 22/05/1998 até a data do efetivo recolhimento, na forma da legislação em vigor;
9.2. determinar à Universidade Federal de Santa Catarina (UFSC) que, nos termos do art. 28, inciso I, da Lei 8.443/92, adote providências para efetuar o desconto integral ou parcelado da dívida referida nos item 9.1 deste acórdão na remuneração do responsável, observados os limites previstos na legislação pertinente, caso não atendida a notificação;
9.3. autorizar, desde logo, nos termos do art. 28, inciso II, da Lei 8.443/92, a cobrança judicial da dívida referida no item 9.1 retro, no caso de não surtir efeito as medidas previstas no item 9.2 deste acórdão."
3.	O responsável interpôs recurso de reconsideração, que foi improvido pelo Acórdão 2758/2012-TCU-Primeira Câmara. Consequentemente, o Acórdão 8415/2011-TCU-Primeira Câmara transitou em julgado em 28/06/2012. 
4.	No passo seguinte, a Universidade Federal de Santa Catarina (UFSC) implantou o desconto parcelado na folha de pagamento do servidor a partir do mês de setembro/2012.
5.	Ao realizar o acompanhamento do pagamento da dívida, a Seproc constatou que:
	a) até abril de 2021, foram efetuados 104 recolhimentos;
	b) cada parcela perfaz a quantia de R$1.049,53;
	c) até aquela data, o total já descontado atingia o valor de R$ 93.432,66;
	d)	o saldo devedor do débito, abatidos os 104 recolhimentos feitos, totalizava R$ 763.408,70.
6.	Em análise, a unidade técnica entendeu que, ainda que se a majorasse o desconto do débito no contracheque do responsável até os limites legais pertinentes, o desconto parcelado se configuraria ineficaz para quitação, pois o valor máximo mensal resultaria em uma quantidade de parcelas superior a 36 (trinta e seis) meses, além dos 104  já descontados.
7.	Em vista dessa avaliação, a Seproc considerou aplicáveis ao caso os parâmetros constantes da Decisão Normativa-TCU 189/2020, que assim preceitua:
"Art. 2º Na autuação e no curso da instrução dos processos de controle externo, as Unidades Técnicas deverão:
III - propor na instrução de mérito, nos casos de imputação de débito e/ou multa a servidores estatutários, empregados públicos, militares, membros da Magistratura ou do Ministério Público, independentemente do valor devido, que o Tribunal, desde logo, caso não atendida à notificação de que trata o art. 1° desta Decisão Normativa:
a) determine, com fundamento no art. 28, inciso I, da Lei 8.443/1992, o desconto integral ou parcelado da dívida na remuneração do responsável, em favor do respectivo cofre credor, observados os limites previstos na Lei nº 8.112/1990;
b)  autorize a cobrança judicial da dívida, em substituição à medida prevista na alínea anterior, nas seguintes hipóteses:
1) quando, pela aplicação dos limites legais pertinentes, o valor máximo mensal resultar em uma quantidade de parcelas superior a 36 (trinta e seis) meses." [Grifo deste Relator.]
8.	Considerando que, segundo o parâmetro previsto na norma, o desconto em folha não se mostra suficiente para quitar a dívida e que o item 9.3 do Acórdão 8415/2011-TCU-Primeira Câmara já havia autorizado a cobrança judicial, a unidade técnica propôs notificar o Sr. Ivo Martorano para que recolha o débito, determinar à UFSC que suspenda o desconto e instaurar a cobrança executiva em caso de não atendimento à notificação.
9.	O MP/TCU manifestou-se de acordo com esse encaminhamento.
10.	Também acolho as proposições da Seproc.
11.	Observo que, recentemente, caso com desfecho semelhante foi apreciado pelo Acórdão 8641/2021-TCU-Segunda Câmara, da relatoria do Ministro Aroldo Cedraz. Na ocasião, o Eminente Relator teceu lúcidas ponderações a respeito da matéria, consoante transcrevo a seguir: 
"19.	Entendo que o desconto em folha, mesmo que já autorizado por Acórdão deste Tribunal, não constitui direito do responsável, nem ônus ou sucumbência para o órgão empregador. Tampouco pode constituir um confortável meio de evitar a cobrança judicial mediante descontos arbitrados no mínimo que a lei permite, que, mesmo após centenas de anos, não satisfarão a dívida, conforme é o caso aqui analisado. Constitui, na verdade, prerrogativa da União ou de suas entidades quando essa modalidade de cobrança for mais eficaz e conveniente para a Administração Pública.
20.	Em razão de situações como a ora observada é que foi normatizado no âmbito da Decisão Normativa 189/2020, que seja avaliada essa circunstância em cada caso concreto, pois, em situações em que os débitos e as multas sejam vultosos, o desconto em folha de pagamento não se mostra a medida mais adequada para concretizar a finalidade pretendida pela norma, qual seja, proporcionar o ressarcimento do dano causado ao Erário, uma vez que, com certeza, os valores extrapolariam o ganho de um agente público, que tem limite constitucional, e inviabilizaria o recebimento dos valores que se intenta conseguir. 
21.	Com essas considerações e avaliando a particularidade do caso ora em análise, onde se observa a ineficácia das medidas administrativas adotada para recomposição do Erário, bem como para o pagamento da multa imposta por este Tribunal entendo apropriado, de pronto, a aplicação direta do dispositivo previsto no art. 2º da Decisão Normativa 189/2020, autorizando a cobrança judicial da dívida, em substituição ao desconto em folha, uma vez que o valor máximo mensal do desconto resultaria em uma quantidade de parcelas superior a 36 (trinta e seis) meses."
12.	No tocante à presente TCE, há a particularidade de que o item 9.3 do Acórdão 8415/2011-TCU-Primeira Câmara já deixou autorizada a realização de cobrança judicial do débito na hipótese de que o desconto em folha não venha a surtir efeito. Como restou evidenciado, o desconto não irá alcançar o objetivo de recompor o erário, o que deixa plenamente caracterizada a situação prevista na deliberação.
13.	Portanto, afigura-se adequado conceder ao responsável a oportunidade de quitar a dívida, integral ou parceladamente, assim como determinar a seu órgão de origem que suspenda os descontos em folha. Também é apropriado que, caso o responsável não efetue o recolhimento devido, dê-se prosseguimento às medidas de recomposição do erário mediante a instauração do processo de cobrança executiva.
Ante o exposto, submeto a este Colegiado o Acórdão que ora apresento.
TCU, Sala das Sessões, em 25 de janeiro de 2022.
AUGUSTO SHERMAN CAVALCANTI 
Relator